---
title: "R MOOC: 2. praktikum"
output: learnr::tutorial
runtime: shiny_prerendered
description: "Tutvume R-ga"
---

```{r echo = FALSE, warning = FALSE, message = FALSE}
library(learnr)
```


# Väärtuste tüübid ja andmete import 
<!--Nägime eespool `str(.)` käsku kasutades, et andmestiku veerud on erinevad tüüpi. Massachusettsi andmestikus oli erinevaid tüüpe kaks: `int` ja `Factor`.
-->

Nagu eelmises praktikumis öeldud, siis vektori väärtused peavad olema kõik ühte tüüpi. R-is on 5 väärtuste põhitüüp

## Väärtuste põhitüübid

R-is on 5 väärtuste põhitüüpi:

* `int` / `integer` -- täisarvud (ka negatiivsed)
* `numeric` -- reaalarvud
* `cplx` / `complex` -- kompleksarvud
* `char` / `character` -- sõned (tähemärgid ja muud tekstilised sümbolid, sisestamisel kasutada jutumärke)
* `logical` -- tõeväärtused (ainult kaks väärtust: `TRUE` või `FALSE`)

<!-- * `Factor` -- faktortunnus   Faktor on tegelikult mingi andmestruktuur-->

Üht tüüpi väärtust saab  vahel teisendada teist tüüpi väärtuseks vastava `as.<tüübi_nimi>` käsuga (`as.integer`, `as.numeric`, `as.character` jne). Kontrollimaks mingi väärtuse tüüpi saab kasutada vastavat käsku `is.<tüübi_nimi>` (`is.integer`, `is.numeric`, `is.character` jne).


Eelmises praktikumis moodustasime mõned vektorid. Tekitame need uuesti
```{r}
kaalud <- c(7, 3.5, 0.4, 2, 3.2, 20.2)
liik <- c("koer", "kass", "rott", "kass", "kass", "koer")
vanused <- c(7, NA, 3, 53, 53, 95)
```
ja kontrollime väärtuste tüüpe:
```{r tyybiKontroll, eval=TRUE, exercise = TRUE} 
is.integer(kaalud)
is.numeric(kaalud)
class(liik)
class(vanused)
```

Eraldi käsk on ka puuduvate väärtuste esinemise kontrolliks:
```{r puuduvadVaartused, eval=FALSE, exercise = TRUE}
# Proovi, mis saad järgmise käsu vastuseks
is.na(vanused)
```

```{r include=FALSE}
anyNA(vanused)
```



<!--
The entities R operates on are technically known as objects. Examples are vectors of numeric
(real) or complex values, vectors of logical values and vectors of character strings. These are
known as “atomic” structures since their components are all of the same type, or mode, namely
numeric, complex, logical, character and raw.
Vectors must have their values all of the same mode. Thus any given vector must be unambiguously
either logical, numeric, complex, character or raw.
-->

### Ülesanded
1. Kas tekstiväärtused saab teisendada arvudeks? Kontrolli vektorite `month.name` ja `x <- c(0:5,  "tekst", "T", 234.5, "234,5")` korral, kas need on tekstivektorid st kasuta funktsiooni `is.character(.)`. Seejärel vaata, mis on tulemuseks kui rakendad funktsiooni `as.numeric(.)` nendele vektoritele. 
2. Miks annavad  käsud `is.integer(1:4)` ja `is.integer(c(1, 2, 3))` erineva tulemuse?
3. Rakenda funktsiooni `is.na(.)` vektorile  `z <- c("a", "NA", NA, 0)`. Kas tulemus on oodatav?

```{r yl1, eval=FALSE, exercise = TRUE}
# Ülesanne 1
month.name
x <- c(0:5, "tekst", "T", 234.5, "234,5")
x

# Kas on sõned?
is.character(____)
is.character(____)

# Proovi arvuks teisendada: as.numeric()
as.numeric(____) 
as.numeric(____)



# Ülesanne 2
# Miks on tulemused erinevad?
is.integer(1:4)
is.integer(c(1, 2, 3))


# Ülesanne 3
# Kas tulemus on oodatav?
z <- c("a", "NA", NA, 0)
is.na(z)

```

```{r, eval = F, echo = F}
# 1
is.character(month.name)
is.character(x)
as.numeric(month.name)
as.numeric(x)

# 2
is.integer(1:4)
is.integer(c(1, 2, 3))


# 3
z <- c("a", "NA", NA, 0)

is.na(z)
```


## Tõeväärtused ja tõeväärtusvektorid

Kui sõned ja numbrilised väärtused on intuitiivselt arusaadavad, siis omaette käsitlust vajavad tõeväärtused. Kui käsuga `mean` kasutada argumenti `na.rm`, siis selle argumendi väärtus võib olla `TRUE` või `FALSE`. Tegemist on **tõeväärtustega** (ingl.k. _boolean_, _logical_). Kuna tõeväärtustega saab teha **loogilisi tehteid** (ehk neid kombineerida), siis on neist kasu ka mujal kui `na.rm` argumendi väärtustamisel. 


Loogilisi tehteid on kolm: korrutamine (`&`), liitmine (`|`) ja eitus (`!`). 

tehe           |  tulemus
---------------------------|---------------
TRUE \& TRUE   |  TRUE
TRUE \& FALSE  |  FALSE
FALSE \& TRUE  |  FALSE
FALSE \& FALSE |  FALSE
---------------------------|---------------
TRUE \| TRUE   |  TRUE
TRUE \| FALSE  |  TRUE
FALSE \| TRUE  |  TRUE
FALSE \| FALSE |  FALSE
---------------------------|---------------
!TRUE          |  FALSE
!FALSE         |  TRUE

Tõeväärtus on tulemuseks siis, kui võrdleme kahte objekti/väärtust omavahel.

võrdlus        | sümbol        |  näide   
---------------|---------------|----------------
võrdumine      |  `==`         |  `2 == 3` ; `"a" == "A"`
mittevõrdumine |  `!=`         | `2 != 3` ; `"a" != "A"`
väiksem kui    |  `<`          | `2 < 3` ; `"a" < "A"`
väiksem või võrdne | `<=`      | `3 <= 2` ; `"a" <= "A"`
suurem kui     |  `>`          | `3 > 2` ; `"a" > "A"`
suurem või võrdne | `>=`       | `3 >= 2` ; `"a" >= "A"`

Nagu ennist mainitud, siis R-is tehakse tehteid vektoritega elementhaaval. Seepärast ka siis, kui võtame mingi arvulise vektori ja võrdleme seda mingi arvuga, siis võrreldakse igat elementi eraldi ja tulemuseks on tõeväärtustest koosnev vektor, milles on sama palju elemente kui oli elemendiviisilisi võrdluseid. Sama kehtib ka juhul, kui võrreldakse muud tüüpi väärtuseid (näiteks tekstilisi väärtuseid). 

```{r loogiline1, eval=T, exercise = T}
kaalud > 10
vanused == 53
liik == "kass"
vanused == kaalud
liik == "kass" | liik == "koer"
```

Kui soovime mingit väärtust võrrelda `NA`-ga, et teada saada, kas tegemist on puuduva väärtusega või mitte, siis topeltvõrdusmärgid ei tööta, vaid tuleb kasutada käsku `is.na(.)`
```{r}
vanused == NA
is.na(vanused)
```

Mõnikord on soov kontrollida, kas mingi väärtus leidub etteantud hulgas. Siis on sobilik kasutada operaatorit `%in%` :
```{r}
1:4 %in% c(2, 5)
c(2, 5) %in% 1:4
```

Tõeväärtuste puhul on huvitav see, et kui nendega tavalisi arve korrutada või liita vms, siis konverteeritakse tõeväärtused arvudeks: `TRUE` muutub arvuks 1 ja `FALSE` muutub arvuks 0.
```{r}
is.na(vanused) * 1
sum(is.na(vanused))  # mitmel vaatlusalusel on vanus puudu
```

Konverteerimine toimib automaatselt. Kui on endal soov tõeväärtuseid arvuliseks muuta, saab rakendada käsku `as.numeric(.)` tõeväärtustega vektorile. Saab ka vastupidi: kui on soov arvusid tõeväärtusteks muuta, saab seda teha käsuga `as.logical(.)`. Proovi!

### Ülesanded

1. Tekita käsku `c(.)` kasutades viiest elemendist koosnev tõeväärtusvektor, sealjuures neljas element olgu `NA`. Konverteeri see vektor arvuliseks käsuga `as.numeric`. Missuguse arvulise väärtuse sai `NA`?
1. Selgita välja, millised arvud konverteeritakse väärtuseks `TRUE` ja millised väärtuseks `FALSE`, kui kasutada käsku `as.logical`.
1. Mis on loogiliste tehete tulemus, kui üks tehtes osalev väärtus on `NA`?
1. Proovi läbi järgmised käsud `as.integer(c("tere", 0, 1, TRUE, FALSE))` ja `as.integer(c(0, 1, TRUE, FALSE))`  ning mõtle, miks väärtused `TRUE` ja `FALSE` teisendatakse neil juhtudel erinevalt.
```{r, eval = F, echo = F, results='hide'}
as.integer(c("tere", 0, 1, TRUE, FALSE))
as.integer(c(0, 1, TRUE, FALSE))
```

```{r yl2.1, eval = F, exercise = T}
# Ülesannde 1
x <- c(__, __, __, __, __)
x
as.numeric(x)
# Mis sai NA-st?

# Ülesannde 2
?as.logical
# Kontrolli
nr <- c(-3, -1/3, 0, 1, 2, Inf, -Inf, NA, NaN, 1:4)
as.logical(nr)


# Ülesannde 3  
NA | FALSE
NA | TRUE

NA & FALSE
NA & TRUE

!NA 


# Ülesannde 4
as.integer(c("tere", 0, 1, TRUE, FALSE)) 
as.integer(c(        0, 1, TRUE, FALSE))
# Miks on tulemused erinevad?

```

Lisaks tasub teada, mis tekst teisendub loogikaväärtuseks? Proovi järgmisi käskusid jooskutada. Kas saad aru, mille järgi R tunneb tõeväärtused ära?

```{r yl2Lisa, eval = F, exercise = T}
# Vaata abiteksti 
?logical
#  c("T", "TRUE", "True", "true") are regarded as true,
#  c("F", "FALSE", "False", "false") as false

# Kontrolli
tekst <- c("T", "TRUE", "True", "true", "F", "FALSE", "False", "false", "skljgsdfj", "TRue", "truE", "fals", "FAlse")
as.logical(tekst)
```

<!-- 1. Mitu inimest töötab nädalas üle 40 tunni (tunnus `WKHP`)? Mitmel inimesel on töötundide arv puudu?-->


## Andmestik, andmete import

Tavaliselt koosnevad andmestikud ridadest ja veergudest (tulpadest), kus iga rida vastab mingile mõõtmisobjektile ja iga veerg vastab mingile mõõdetud omadusele (tunnusele). 

```{r, echo = F,  fig.width = 5}
vanused <- c(7, NA, 3, 53, 53, 95)
kaalud <- c(7, 3.5, 0.4, 2, 3.2, 20.2)
liik <- c("koer", "kass", "rott", "kass", "kass", "koer")
D <- data.frame(liik, kaalud, vanused)


par(cex = 0.9, mar = c(0, 0, 0, 0))
plot(c(-1, 10), c(1, 12), type = "n", axes = F, xlab = "", ylab = "", xlim = c(0, 5), ylim = c(3, 11))
x <- c(2, 3, 4)
y <- seq(9, 2, -0.75)


for (i in 1:6){
  for(j in 1:3)
text(x[j], y[i+2], D[i, j], adj = c(0.5, 0.5))
  }

for (i in 1:8)
lines(c(1.5, 4.5), rep(mean(y[c(i, i+1)]), 2), col = "gray")

rect(1.5, mean(y[8:9]), 4.5, mean(y[1:2]), border = 1, lwd = 2)
rect(1.5,  mean(y[1:2]), 4.5, mean(y[2:3]), border = 1, lwd = 2, col = "gray")

for(j in 1:3) text(x[j], y[2], names(D)[j], adj = c(0.5, 0.5), font=2)


arrows(0, 6, 1.6, 6, code = 2, angle = 15)
text(1, 6, "rida = objekt", adj = c(1, -1))

arrows(3, 10.5, 3, 8.5, code = 2, angle = 15)
text(3, 9.5, "veerg = tunnus", adj = c(-0.1, -1))




```




Erinevad statistikaprogrammid kasutavad andmestike säilitamiseks eri failiformaate. Et andmestikke ühest programmist teise saada, on üheks võimalikuks lahenduseks andmetabel salvestada vahepeal tekstiformaadis failiks, näiteks `.txt` või `.csv` tüüpi failiks ja importida tekstifail. 

MS Exceli faile ning statistikatarkvarade spetsiifilisi andmeformaate (nt Stata `.dta`, SPSS-i, `.sav`) ei saa R-i importida baaspaketi käskude abil. Selliste failide impordiks on vaja kasutada mõnda R-i lisapaketti. 

Tänases praktikumis vaatame nii tekstifailis andmete kui ka mõne teise statistikaprogrammi andmefailide importimist R-i.


## Andmete sisselugemine ja faili kirjutamine

Kõige olulisem käsk tekstikujul andmestike sisselugemiseks on `read.table()`. Sellel on mitmeid **argumente**, mille abil saab täpsustada erinevaid asjaolusid, mis antud andmestikku puutuvad:

<!--
------------ | ------------
`file`       | faili asukoht ja nimi koos faililaiendiga (peab olema jutumärkides)
`header`     | kas faili esimeses reas on veerunimed? (TRUE = jah, FALSE = ei)
`sep`        | millise sümboliga on veerud eraldatud? (nt `"\t"` - tabulaatori sümboliga)
`dec`        | kuidas on märgitud kümnendmurru eraldaja? (nt `"."` või `","`)
`quote`      | millega on tekstilised väärtused ümbritsetud? (nt `"\""` tähendab, et kahekordsete jutumärkidega)
`na.strings`  | kuidas on puuduvad väärtused tähistatud?
`fileEncoding`  | mis tähekodeeringut kasutatakse (Windowsis sageli `"latin9"`, Macis/Linuxis sageli `"utf8"`)
-->


--------------   -----   ------------------------------------------------------------------------------------------------------
`file`             -     faili asukoht ja nimi koos faililaiendiga (peab olema jutumärkides)
`header`           -     kas faili esimeses reas on veerunimed? (TRUE = jah, FALSE = ei)
`sep`              -     millise sümboliga on veerud eraldatud? (nt `"\t"` - tabulaatori sümboliga)
`dec`              -     kuidas on märgitud kümnendmurru eraldaja? (nt `"."` või `","`)
`quote`            -     millega on tekstilised väärtused ümbritsetud? (nt `"\""` tähendab, et kahekordsete jutumärkidega)
`na.strings`       -     kuidas on failis puuduvad väärtused tähistatud?
`fileEncoding`     -     mis tähekodeeringut kasutatakse (Windowsis sageli `"latin1"`, Macis/Linuxis sageli `"UTF-8"`)
--------------   -----   ------------------------------------------------------------------------------------------------------


Faili asukoht võib olla kõvakettal või võrgus. Kui käsu `setwd` abil on määratud, milline on käimasoleva töösessiooni **töökataloog**, ja andmefail on selles kataloogis, siis piisab käsule `read.table` ainult faili nime etteandmisest (täispikka asukohta ei pea andma). Windowsis on kombeks kaustastruktuuri tähistamiseks kasutada kurakaldkriipsu (tagurpidi kaldkriipsu) `\`, aga R-is on sellisel kaldkriipsul eriline tähendus -- sellega märgitakse, et järgneb erisümbol (nt `\t` on tabulaatori sümbol). Seepärast tuleb Windows operatsioonisüsteemis kataloogitee märkimisel kasutada kahekordseid kurakaldkriipse. Teine võimalus on kasutada tavalist kaldkriipsu, nagu MacOS-is ja Linuxites:
```{r,eval=FALSE}
# Windows operatsioonisüsteemis
#  variant 1
setwd("C:/Users/mina/Rkursus/")
#  variant 2
setwd("C:\\Users\\mina\\Rkursus\\")


# Linux ja MacOS operatsioonisüsteemides
setwd("/home/mina/Rkursus/")
```

Andmete sisselugemisel tuleks anda andmetabelile nimi (salvestada see mingi objektina), vastasel juhul andmestik trükitakse lihtsalt ekraanile ja sellega enam midagi muud teha ei saa: `r load("../data/andmed.RData")` 
```{r}
naide1 <- read.table("https://github.com/Rkursus/mooc/raw/main/data/esimene.txt", 
                     header = T, sep = "\t", dec = ",")
```

Töökeskkonnas olevaid andmetabeleid saab faili kirjutada käsuga `write.table(.)`, andes käsule ette salvestatava andmestiku nime ning loodava faili nime jutumärkides (vajaduse korral koos kataloogiteega):
```{r, eval = F}
# Proovi oma RStudios
write.table(näide1, "failinimi.txt", sep = "\t")
```

### Ülesanded

1. Vaata `read.table` käsu argumentide täielikku loetelu abifailist.

1. Aadressil https://github.com/Rkursus/mooc/tree/main/data/ leiad failid *tabel1.csv*, *tabel2*, *tabel3.txt*, *tabel4.tab*. Tutvu nendega (Notepadi vmt kasutades) ja proovi need seejärel R-i korrektselt sisse lugeda. Veendu, et R-is olevates tabelites on sama palju veerge kui originaalandmestikes.

1. USA riiklikud institutsioonid võimaldavad päris sageli andmekogudele vaba ligipääsu. Selles aines kasutame näidisandmestikena USA Rahvaloendusbüroo^[http://www.census.gov/data.html] poolt kogutud andmeid, millele saab ligi IPUMS-USA^[Steven Ruggles, J. Trent Alexander, Katie Genadek, Ronald Goeken, Matthew B. Schroeder, and Matthew Sobek. Integrated Public Use Microdata Series: Version 5.0 [Machine-readable database]. Minneapolis, MN: Minnesota Population Center [producer and distributor], 2010.] liidese kaudu^[https://usa.ipums.org/usa-action/variables/group]. Aadressil https://github.com/Rkursus/mooc/tree/main/data/ on fail *mass.txt*, milles on Massachusettsi osariigis ühe valikuuringuga kogutud andmed. Loe see R-i sisse, andmestiku objektile pane nimeks `andmed`. Tutvu ka tunnuste kirjeldusega: https://github.com/Rkursus/mooc/raw/main/data/descr.txt. Andmestikuobjektist esmase ülevaate saamiseks kasuta käsku `str(andmed)`.

```{r yl3, eval = F, exercise = T}
# Ülesanne 1
?read.table


# Ülesanne 2
tab1 <- read.table("https://github.com/Rkursus/mooc/raw/main/data/____", ____)

tab2 <- read.table("https://github.com/Rkursus/mooc/raw/main/data/____", ____)

tab3 <- read.table("https://github.com/Rkursus/mooc/raw/main/data/____", ____)

tab4 <- read.table("https://github.com/Rkursus/mooc/raw/main/data/____", ____)

tab1;tab2;tab3;tab4

# Ülesanne 3
andmed <- read.table(____)

# ülevaate saamine andmstikust, kontroll
str(andmed)
```



```{r, echo = F, results = "hide"}


# 2. loe sisse 4 andmetabelit
tab1 <- read.table("https://github.com/Rkursus/mooc/raw/main/data/tabel1.csv", sep = ",", header = TRUE)
tab2 <- read.table("https://github.com/Rkursus/mooc/raw/main/data/tabel2", sep = ";", header = TRUE)
tab3 <- read.table("https://github.com/Rkursus/mooc/raw/main/data/tabel3.txt", sep = "\t", header = TRUE, na.strings = ".")
tab4 <- read.table("https://github.com/Rkursus/mooc/raw/main/data/tabel4.tab", sep = " ", header = TRUE, quote = "")
tab1;tab2;tab3;tab4
 


# 3.
andmed <- read.table("https://github.com/Rkursus/mooc/raw/main/data/mass.txt", header = T, sep = "\t")
```



## Esmase ülevaate saamine andmetabelist

Käsuga `read.table(.)` sisse loetud andmestik on erilist tüüpi, **`data.frame`**-tüüpi objekt. Andmestikust saab kiire ülevaate järgmiste käskudega:

<!--
--------------- | ---------------
`nrow(andmed)`  | mitu rida on andmestikus
`ncol(andmed)`  | mitu veergu on andmestikus
`dim(andmed)`   | mitu rida ja mitu veergu on andmestikus
`str(andmed)`   | andmestiku struktuur: mis tüüpi iga tunnus on ja millised on mõned esimesed väärtused
`summary(andmed)` | lühike kirjeldav statistika iga tunnuse kohta
`names(andmed)` | veergude nimed
`head(andmed)`  | andmestiku mõned esimesed read
-->

---------------   -----   ------------------------------------------------------------------------------------------------
`nrow(andmed)`      -     mitu rida on andmestikus
`ncol(andmed)`      -     mitu veergu on andmestikus
`dim(andmed)`       -     mitu rida ja mitu veergu on andmestikus
`str(andmed)`       -     andmestiku struktuur: mis tüüpi iga tunnus on ja  esimesed väärtused
`summary(andmed)`   -     lühike kirjeldav statistika iga tunnuse kohta
`names(andmed)`     -     veergude nimed
`head(andmed)`      -     andmestiku mõned esimesed read
---------------   -----   ------------------------------------------------------------------------------------------------

Käsu `summary(.)` puhul on näha, et mõne tunnuse puhul arvutatakse keskmine, miinimum, maksimum jne, aga teise tunnuse puhul esitatakse sagedused. See, millist kirjeldusviisi kasutatakse, tuleneb tunnuse tüübist. Kui käsuga `str(.)` vaadata, mis on tunnuste tüübid selles andmestikus, on näha kahte tüüpi tunnuseid: `int` ja `chr`. On näha, et `summary(.)` käsk arvutab `int`-tüüpi tunnustele keskmisi jne, `char`-tüüpi tunnustele aga on antud vaatluste arv ja tüübinimi. Kui andmete impordil määrata sõnesid sisaldavad tunnused faktor-tunnusteks (`stringsAsFactors=TRUE`)  siis näitab `summary(.)` käsk sõnelisele tunnusele sagedusi. Faktortüüpi tunnus sarnaneb sõnele (*character*), kuid üheks erinevuseks on näiteks fikseeritud väärtuste hulk. Faktortunnust vaatame järgmises praktikumis ka täpsemalt.



## Lisapakettide kasutamine

Üks R-i populaarseks muutumise põhjuseid on rikkalik lisapakkettide olemasolu. Tõenäoliselt leidub iga praktilise statistika-alase (ja ka mõne muu valdkonna) probleemi jaoks omaette pakett (*package*). Näiteks paketid `foreign`, `readstata13`, `haven`, `readxl` sisaldavad funktsioone, mis aitavad teistes kui tekstiformaatides andmestikke hõlpsamini R-i sisse lugeda. Andmete impordiks sobilikke lisapakette on lisaks nimetatutele veel. Siinkohal vaatame aga  kahe paketi `haven` ja `readxl` võimalusi.

Lisapaketid ei ole tavaliselt R-iga kaasas, vaid need tuleb eraldi paigaldada. Kui paigaldatav pakett vajab omakorda mingeid muid pakette, siis paigaldatakse ka need automaatselt. Kui kasutatakse R-i installeerimisel paika pandud vaikeseadistusi, siis töösessiooni korral esimest korda mingit paketti paigaldades võib R küsida, millisest serverist soovib kasutaja neid alla laadida. Järgmistel kordadel sama töösessiooni jooksul pakette paigaldades seda enam ei küsita.

Paigaldame lisapaketid `readxl` ja `haven`
```{r, eval=FALSE}
install.packages("readxl")
install.packages("haven")
# NB! Mõnikord võib olla vajalik salvestuskoha ettemääramine
# install.packages("readxl", lib = "C:/kataloog-installimiseks") # Windows
# install.packages("readxl", lib = "/kataloog-installimiseks") # Linux, MacOS
```

Kui pakett on installitud, siis järgmisel töösessioonil seda enam uuesti installeerima ei pea. Arvutisse paigaldatud paketid tuleb iga kord uut R-i sessiooni alustades kasutamiseks sisse laadida käsuga `library` (või `require`), mille argumendiks on laaditava paketi nimi:
```{r, results='hide', warning=FALSE}
library(readxl)
# Kui installimisel oli käsitsi määratud salvestuskoht:
# library("readxl", lib = "C:/kataloog-installimiseks") # Windows
# library("readxl", lib = "/kataloog-installimiseks") # Linux, MacOS
```


## Teistest programmidest andmete sisselugemine 

Kui sinu algsed andmed on pärit Excelist, SPSS-st, SAS-st vms. siis kahjuks R-i baaspaketi käskudega hakkama ei saa ja peab kasutama mõne lisapaketi funktsioone.

### MS Excel failid
Lisapaketi `readxl` käsu `read_excel(.)` abil saab importida MS Exceli failide (nii *.xlsx* kui *xls*) töölehti. Salvesta  aadressilt https://github.com/Rkursus/mooc/tree/main/data/ oma töökataloogi fail *tudengite-arv.xlsx*, mis sisaldab infot TÜ tudengite arvude kohta aastate lõikes. Ava esmalt fail MS Exceli abil ning vaata millised töölehed failis on. Seejärel vaata ka  R abil millised on töölehtede nimed ja impordi teine tööleht, millel on andmed avatud ülikooli õpilaste arvude kohta. 

```{r, eval=FALSE}
list.files() # vaata, mis nimega failid on töökaustas
excel_sheets("tudengite-arv.xlsx") # töölehtede nimed MS Exceli failis
AY <- read_excel("tudengite-arv.xlsx", sheet = "avatud ylikool") # importimine
# AY <- read_excel("tudengite-arv.xlsx", sheet = 2)  # sama
str(AY)  # vaata tulemust
```

MS Exceli failis ei pruugi andmed alata alati esimesest reast, näiteks töölehel *tabel* on esimeses reas tabeli nimi ning teine rida on tühi, andmetabel algab kolmandalt realt. Selle, et esimesed kaks rida tuleks andmete impordil vahele jätta, saab käsule `read_excel(.)` ette anda argumendi `skip` abil:
```{r, eval=FALSE}
tabel <- read_excel("tudengite-arv.xlsx", sheet = "tabel", skip = 2)
str(tabel)
```


### SAS, Stata ja SPSS failid
Programmide SAS, Stata ja SPSS failide importimiseks saab kasutada paketi `haven` vastavaid funktsioone `read_sas(.), read_stata(.)` ja `read_spss(.)`. Salvesta  aadressilt https://github.com/Rkursus/mooc/tree/main/data/ oma töökataloogi kolm faili nimega *effort* ja loe need R-i:
```{r, eval=FALSE}
library(haven)
andmestik_SAS <- read_sas("effort.sas7bdat")
andmestik_Stata <-  read_stata("effort.dta")
andmestik_SPSS <- read_spss("effort.sav")

str(andmestik_SAS)
str(andmestik_Stata)
str(andmestik_SPSS)
```

R-i andmestiku saab `haven` paketi abil ka eksportida vaadeldud programmide andmefailiks käsuga `write_<...>(.)`, kus `<...>` tuleks siis asendada sobiliku programminimega.



 

### Ülesanded

Tee palun järgmised ülesanded oma RStudios.

1. Impordi failist *tudengite-arv.xlsx* viimane tööleht *kokku*, kus on tudengite arvud aastate lõikes (liidetud statsionaar ja avatud ülikool). Vaata esmalt ka abilehte kasutatava funktsiooni kohta: `?read_excel`

Tööd lihtsustab natuke järgmine käsk:

```{r, eval = F}
# Lae Exceli fail oma töökausta
download.file("https://github.com/Rkursus/mooc/raw/main/data/tudengite-arv.xlsx", "tudengite-arv.xlsx")

```


```{r, eval=FALSE, echo = F}
download.file("https://github.com/Rkursus/mooc/raw/main/data/tudengite-arv.xlsx", "tudengite-arv.xlsx")

kokku <- read_excel("praks1import/tudengite-arv.xlsx", sheet = "kokku")
kokku <- read_excel("praks1import/tudengite-arv.xlsx", sheet = "kokku", col_names = F)
kokku <- read_excel("praks1import/tudengite-arv.xlsx", sheet = "kokku", col_names = c("aasta", "arv"))
summary(kokku)
```



 
